【裁判字號】    88,上易,515
【裁判日期】    891019
【裁判案由】    詐欺
【裁判全文】
臺灣高等法院臺中分院刑事判決                    八十八年度上易字第五一五號
    上  訴  人
    即  被  告  乙○○
    選任辯護人  張雙華
右上訴人因詐欺案件，不服台灣南投地方法院八十六年度易緝字第二八號，中華民國
八十七年十二月十日第一審判決（起訴案號：台灣南投地方法院檢察署八十五年度偵
字第一九五號），提起上訴，本院判決如左：
      主  文
上訴駁回。
      事實及理由
一、本案經本院審理結果，認第一審判決認事用法及量刑均無不當，應予維持，並引
    用第一審判決書記載之事實、證據及理由（如附件）。
二、上訴人即被告乙○○（以下稱被告）上訴意旨略以：伊未在八十四年九月三十日
    向其他會員說戊○○以五千二百元得標，戊○○一共參加三會，標了二會，還有
    一個活會，原判決附表三編號三、十五、二十三都是她以別人名義所參加的云云
    。被告辯護人並稱：被告原服務於國泰人壽保險公司任處長職務，月薪十數萬元
    ，除正常生活費用外，如欲繳付本件會款，實為輕而易舉之事，是上訴人召集本
    件互助會初即本於儲蓄，而無絲毫心存不法所有詐騙會款之意圖，否則被告於起
    會後即可倒會何須標會至十六會後才宣告停標？至於嗣後停標之情事，係因被告
    之妻李秀麗經營股票生意被套牢，至週轉不靈，而所有參加李秀麗召集互助會之
    會員，皆以夫妻一體之觀念，日夜逼迫被告貸妻給付會款，使被告窮於應付，不
    得已辭去職務而必居他鄉，是被告逃匿他處，係因受妻之累，會員之逼迫，而非
    詐欺捲款，要無庸疑。原判決認定被告向其他活會會員誆稱八十四年九日三十日
    該次標會，係由戊○○以五千二百元得標，詐取活會會員之會款十一萬八千四百
    元，並未列舉任何證據已證明被告確有誆稱戊○○得標之事實，其所憑之證據，
    無非僅為會員於調查局南投縣調查站提出之會單而已，然此會單均為各會員自行
    填寫，且戊○○共參加三會，即二死會一活會，因使活會相抵銷，故至今無任何
    會員向其要求支付會款，更足證明上訴人確無冒標情事云云。
三、經查本件除原判決之證據及理由經本院引用者，不再贅述外，證人戊○○及其夫
    許永吉於本院證稱：戊○○還有一活會未標等情。證人壬○○於本院證稱：伊是
    用蔡碧霞的名義參加，有跟乙○○說，會單是的金額伊是按照標會的順序寫的，
    並不表示為哪個人標的，是誰標的伊不知道，伊不知道真正的活會，伊不曾去標
    ，都是他（指乙○○）用電話告訴伊標多少等語。證人丁○○於本院證稱：伊有
    參加乙○○之互助會，會單是記載「如坪」，「如坪」是伊兒子，標會時伊沒有
    參加，有些都不知道名字等語。況且被告於原審中對於會單何以會如此紊亂，及
    其中有人得標者，究竟係由何人得標者，亦答不出之情以觀，可見被告乃利用會
    員對其之信賴，於該次並未實際標會，佯以電話向會員誆稱係由戊○○得標，以
    詐取活會會員會款之事實，洵堪認定。被告上訴意旨及辯護人之辯護意旨均無可
    採，原審據以對被告論罪科刑，並無不合。本件上訴為無理由，應予駁回。
四、被告經合法傳喚，無正當理由不到庭，爰不待其陳述逕行判決，併予敘明。
五、據上論斷，應依刑事訴訟法第三百七十三條、第三百六十八條、第三百七十一條
    ，判決如主文。
本案經檢察官甲○○到庭執行職務。
中      華      民      國     八十九     年      十      月    十九    日
                               臺灣高等法院臺中分院刑事第五庭
                                         審判長法  官  郭  同  奇
                                               法  官  劉  登  俊
                                               法  官  姚  勳  昌
右正本證明與原本無異。
不得上訴。
                                               書記官  康  孝  慈
中      華      民      國     八十九     年      十      月    二十    日
                                                                        Ｄ
臺灣南投地方法院刑事判決                          八十六年度易緝字第二八號
    公  訴  人  臺灣南投地方法院檢察署檢察官
    被      告  乙○○  男  六十歲（民國○○○年○月○○○日生）  業無
                        國民身分證統一編號：Ｚ000000000號
                        住台中市○○街一三一號八樓之三號
右列被告因詐欺案件，經檢察官提起公訴（八十五年度偵字第一九五號），本院判決
如左：
      主    文
乙○○意圖為自己不法之所有，以詐術使人將本人之物交付，處有期徒刑捌月。
      事   實
一、乙○○於民國（下同）八十三年六月三十日，在南投縣草屯鎮敦和巷四十一弄六
    號住處召集互助會，自任會首，招募會員蔡碧霞等人參加，會期自八十三年六月
    三十日起，至八十五年五月三十日止，每會新臺幣（下同）二萬元，會員連同會
    首共為二十一名，第一次之會款由會首乙○○收取，至次月（八十三年七月三十
    日）第一次標會時，又加入林順吉、林朝瞬、辛○○三人為會員，共計連同會首
    為二十四名會員（如附表一所載）。迨至八十四年九月間，乙○○因對外欠債而
    週轉不靈，已無力支付自己死會之會款，乃意圖為自己不法之所有，在八十四年
    九月三十日標會時，明知會員洪玉滿已將其會員之權利轉讓予戊○○承受，該戊
    ○○尚未曾得標，為活會之會員，乙○○竟向其他活會員誆稱該次標會係由戊○
    ○以五千二百元得標，藉此使該互助會之會員陷於錯誤而交付會款予乙○○，共
    計活會會員張亮琴、洪文忠、蔡碧霞、謝登錦、阿娟（二會）、子○○（二會）
    等八名計十一萬八千四百元。旋於八十四年十月間乙○○即停止標會並偕同其妻
    李秀麗逃匿他處，被害人等始知受騙。
二、案經法務部調查局南投調查站移送臺灣南投地方法院檢察署檢察官偵查起訴。
      理    由
一、訊據被告乙○○對於其召集前述互助會，並於八十四年十月間起停標潛逃等事實
    固均坦承不諱，惟否認有詐欺之犯行，辯稱伊召集上開互助會均按時標會並給付
    會款，對於八十四年九月間伊並未冒用戊○○之名義冒標，伊僅係一時記不起來
    到底是何人得標而已，至於伊停止標會是因為一時週轉不靈，不得已停止標會，
    伊並無潛逃之意思，且本件事後伊任職於國泰保險公司之退休金等亦經法院扣押
    償還子○○部分之會款，其他活會之會款伊亦陸續收取死會之會款以資抵償，伊
    並無詐欺之意思云云。經查：本件被告上開未標會而向會員收取會款之犯行，業
    據被害人戊○○在檢察官訊問時供述甚明，並經其餘被害人子○○、庚○○、丙
    ○○等人在法務部調查局南投調查站訊問時指述甚詳，並有渠等提出之互助會單
    影本三紙附於偵查卷內可稽。本件被告所召集之互助會，經本院逐月核對之結果
    ，被告收取會款係收至八十四年九月為止，依照被告所提出之明細表（如附表二
    ）核對依序為八十三年六月三十日起會時由被告收取全部會款，第二次（八十三
    年七月三十日）為林朝順得標，第三次（八十三年八月三十日）為劉進春得標，
    第四次（八十三年九月三十日）為劉進春得標，第五次（八十三年十月三十日）
    為辛○○得標，第六次（八十三年十一月三十日）為方進發得標，第七次（八十
    三年十二月三十日）為林秀娟得標，第八次（八十四年一月三十日）為林順（勝
    ）吉得標，第九次（八十四年二月三十日）為陳玉霞得標，第十次（八十四年三
    月三十日）為李素蘭得標，第十一次（八十四年四月三十日）為陳昭玉得標，第
    十二次（八十四年五月三十日）為庚○○得標，第十三次（八十四年六月三十日
    ）為己○○得標，第十四次（八十四年七月三十日）為洪美玉得標（原誤載其係
    八十四年二月三十日得標），第十五次（八十四年八月三十日）則未記載何人得
    標，又將洪文忠載為八十四年十月三十日得標。又被告所提出之活會及死會會員
    名單（如附表三）中確將洪玉滿（即由戊○○承受）列為死會之會員，被告迄未
    能說明該戊○○究係有無得標。再由被害人所提出之互助會單（見偵查卷第二十
    七頁）中記載，戊○○係以五千二百元得標，由此可見被告確有向其餘會員誆稱
    戊○○得標而向會員收取會款之事實無訛，被告空言否認，實不足採，本件事證
    明確，被告犯行堪以認定。
二、核被告所為，係犯刑法第三百三十九條第一項之詐欺取財罪。被告以一詐欺行為
    同時侵害活會會員張亮琴、洪文忠、蔡碧霞、謝登錦、阿娟）、子○○等人之法
    益，為想像競合犯，應從一重罪處斷。爰審酌被告因週轉不靈無法負擔會款，原
    應坦然面對以謀求償還之道，其竟以詐欺方式取得財物而捲款潛逃，考其犯罪之
    動機、目的及所積欠款項之數額甚鉅、雖犯後曾與被害人商討清償之事宜，惟並
    未如期清償等一切情狀，量處如主文所示之刑。
三、公訴意旨另以：被告乙○○與李秀麗（俟其通緝到案後另行審結）二人係夫妻關
    係，其二人於八十三年至八十四年間，在南投縣草屯鎮敦和巷四十一弄六號住處
    ，以李秀麗之名義擔任會首，召集如附表四至十二所示之互助會，詎乙○○與李
    秀麗二人竟意圖為自己不法之所有，並基於共同詐欺之概括犯意聯絡，於八十四
    年十月間，向其互助會之會員詐稱如附表十三所示之謝時齊、癸○○、洪美銀、
    李玉燕、郭碧玉、洪全仁、戊○○等人分別標得互助會，使得其餘之互助會會員
    陷於錯誤，信以為真，如數交付會款予乙○○或李秀麗，而其二人得款後即行逃
    匿，因認被告乙○○與其妻共同涉犯刑法第三百三十九條第一項之詐欺罪嫌。
四、訊據被告乙○○，矢口否認伊有前開詐欺之犯行，辯稱：伊從未參與其妻李秀麗
    所召集之互助會，亦不曾過問其互助會之詳細情形，對於李秀麗所召集之互助會
    標會內容一概不知，故無詐欺之情事等語。按犯罪事實應依證據認定之，無證據
    不得推定其犯罪事實，刑事訴訟法第一百五十四條定有明文。又按刑法第三百三
    十九條第二項詐欺得利罪之成立，必須被詐欺人因其詐術而陷於錯誤，若其所用
    方法，不能認為詐術，亦不致使人陷於錯誤，即不構成該罪。經查：被告之妻李
    秀麗自八十三年起所召集互助會，被告乙○○皆未列名其中參與為會員或會首，
    且上開互助會自八十三年起會之初至八十四年八月間，皆尚正常標會，其間縱使
    被告乙○○有代替其妻李秀麗前去向部分會員收取會款之舉止，但並不能據此推
    斷其與其妻間就嗣後之詐取會款事先即有犯意聯絡。又查本件系爭之互助會，被
    告之妻李秀麗前後已進行有十餘會之會期，均正常標會無誤，並非於取得首會之
    會款後即宣告停標，由此情節推斷，尚難遽認被告於召集本件互助會伊始，即有
    詐取被害人等之會款之意圖。此外公訴意旨迄未就被告乙○○如何以詐欺之手段
    ，以致使被害人陷於錯誤之情事予以指述及舉證，雖嗣後被告之妻李秀麗無法如
    期兌現其所積欠之會款，惟此尚難認被告乙○○自始即有與其妻李秀麗間有為自
    己不法所有之詐欺意圖之犯意聯絡。此外復查無其他積極證據足資證明被告乙○
    ○有何上開詐欺取財之犯行，是本件被告乙○○上開犯行，尚屬不能證明，自難
    以詐欺罪相繩，惟公訴意旨以被告乙○○此部分之犯行與前開科刑部分之犯行，
    既有連續犯之裁判上一罪關係，爰不另為無罪之諭知，併此敘明。
據上論斷，應依刑事訴訟法第二百九十九條第一項前段，刑法第三百三十九條第一項
，第五十五條，罰金罰鍰提高標準條例第一條前段，判決如主文。
本案經檢察官簡豐年到庭執行職務。
中      華      民      國    八  十  七    年    十  二   月     十    日
                              臺灣南投地方法院刑事庭
                                      法  官 劉 邦 遠
右正本證明與原本無異。
如不服本判決，應於判決送達後十日內向本院提出上訴狀( 應附繕本 )。「切勿逕送
上級法院」。
                                       書記官
中      華      民      國      八十七    年      十二    月    十一    日
「告訴人或被害人對於判決如有不服具備理由請求檢察官上訴者，其上訴期間之計算
係以檢察官收受判決正本之日期為準」
刑法第三百三十九條第一項
意圖為自己或第三人不法之所有，以詐術使人將本人或第三人之物交付者，處五年以
下有期徒刑、拘役或科或併科一千元以下罰金。


司法院資訊處製作；財團法人民間司法改革基金會備份。
